臺灣臺中地方法院民事判決
110年度簡上字第35號
上  訴  人  何上奕即何進陞

訴訟代理人  張右人律師
複 代理 人  張豐守律師
被 上訴 人  洪怡婷  
訴訟代理人  陳漢仁律師
            楊富勝律師
上列當事人間請求拆屋還地事件，上訴人對於民國109年11月5日
本院臺中簡易庭109年度中簡字第692號第一審判決提起上訴，本
院於民國111年1月14日言詞辯論終結，判決如下：
    主      文
上訴駁回。
第二審訴訟費用由上訴人負擔。
    事實及理由
一、被上訴人主張：被上訴人前於民國95年2月20日與其堂哥訴
    外人洪世真共同向上訴人之胞妹訴外人何秀霞購買坐落臺中
    市○○區○○段00000地號土地（面積6平方公尺，下稱系爭土地
    ），應有部分各二分之一，及同段971-2、971-5地號土地（
    下稱系爭買賣契約）。嗣後，被上訴人於97年9月8日向洪世
    真購買系爭土地之應有部分二分之一，被上訴人因此成為系
    爭土地之單獨所有人。系爭土地與上訴人所有同段966地號
    土地（下稱966地號土地）相鄰。詎上訴人之祖輩未經被上
    訴人同意、亦無合法權源，在系爭土地上搭建如附圖所示A
    部分（磚石鐵皮建物，面積4平方公尺）、B部分（紅磚鐵皮
    圍牆，面積1平方公尺）之地上物（下稱系爭建物），其後
    系爭建物乃由上訴人單獨繼承。上訴人繼承之系爭建物無權
    占用被上訴人所有之系爭土地，爰依民法第767條第1項前段
    、中段之規定起訴請求上訴人拆屋還地等語。並聲明：上訴
    人應將坐落系爭土地上，如附圖所示A部分（面積4平方公尺
    ）、B部分（面積1平方公尺）之地上物拆除，並將前開土地
    返還被上訴人。
二、上訴人方面：
（一）於原審以：系爭建物為祖厝，乃上訴人之祖輩於56年間共
      同興建，系爭建物迄今均作廁所及浴室使用。被上訴人於
      95年2月20日向何秀霞購買系爭土地之應有部分時，何秀
      霞有明確告知土地上仍有系爭建物，渠等遂於系爭買賣契
      約第12條第8項約明：「966地號緊鄰971-6地號邊緣之舊
      有平房建築物，未經拆除前，買方不得請求拆除971-6地
      號上之現有平房建物，亦不得將971-6地號土地轉讓予他
      人」，此項約定對被上訴人有拘束力，上訴人亦受保護，
      被上訴人行使物上請求權應受限制，上訴人並非無權占有
      。當初土地原本僅有臺中市○○區○○段000地號土地（下稱
      分割前971地號土地），該筆土地嗣因何秀霞與被上訴人
      間之買賣而分割成6筆，系爭土地即為其中一筆。之所以
      為如此分割，係因買賣雙方明知系爭土地所在位置上仍有
      系爭建物，故協議將系爭土地單獨分割出來，否則從土地
      利用、經濟效益之觀點而言，實無必要單獨分割出面積僅
      6平方公尺之土地。被上訴人向何秀霞購地時已知系爭土
      地上有系爭建物，竟捏詞上訴人越界搭建，對上訴人提出
      刑事竊占告訴，經臺灣臺中地方檢察署（下稱臺中地檢）
      檢察官以109年度偵字第8556號為不起訴處分，復經上級
      檢察署駁回再議確定。被上訴人向何秀霞購地時已知其土
      地所有權受有限制，卻拒絕負擔履約義務，以登記名義之
      所有人行使物上請求權，其行使權利違反誠信原則，構成
      權利濫用等語，資為抗辯。並聲明：1、被上訴人之訴駁
      回。2、如受不利益判決，願供擔保，請准宣告免為假執
      行。
（二）於本院補充：①系爭建物係上訴人之父親訴外人何阿哉於5
      6年間所興建，並原始取得所有權。其後何阿哉於89年2月
      9日死亡時，繼承人包含上訴人在內共有7名，故系爭建物
      應由何阿哉之全體繼承人公同共有，上訴人並無單獨拆除
      之權限，爰依民事訴訟法第279條第3項規定撤銷關於單獨
      繼承系爭建物之自認。②其次，系爭買賣契約屬民法第269
      條所稱之第三人利益契約，被上訴人依系爭買賣契約第12
      條第8項之約定，負有不得請求上訴人拆除系爭建物之消
      極不作為義務，故上訴人得援用上開第12條第8項之約定
      ，直接請求被上訴人履行該不作為義務，並此以作為系爭
      建物合法占用系爭土地之正當權源。③再者，分割前971地
      號土地乃上訴人於82年間所購買，故該筆土地、系爭建物
      於89年2月9日何阿哉死亡時，同屬上訴人所有。分割前97
      1地號土地嗣遭查封拍賣，並於94年3月23日由何秀霞拍定
      取得，此時該筆土地、系爭建物應有民法第838條之1、同
      法第425條之1之適用。其後，何秀霞與被上訴人簽訂系爭
      買賣契約時，既於第12條第8項約定966地號土地上之舊有
      平房建築物經拆除以前，不得請求拆除系爭建物，當何秀
      霞將系爭土地應有部分移轉登記於被上訴人時，自應類推
      適用民法第425條之1，推定兩造之間於系爭建物得使用之
      期限內，就系爭土地有租賃關係存在，被上訴人不得請求
      上訴人拆除系爭建物。④被上訴人於95年2月20日向何秀霞
      購買系爭土地應有部分時，已明知系爭土地上仍有系爭建
      物，猶仍同意買受，並於系爭買賣契約第12條第8項中向
      何秀霞承諾不拆除系爭建物，足認被上訴人行使物上請求
      權，請求上訴人拆屋還地，違反誠信原則及公共利益，構
      成權利濫用，不應准許等語。
三、原審斟酌兩造之攻擊防禦方法後，為上訴人敗訴之判決。上
    訴人不服提起上訴，並聲明：（一）原判決廢棄。（二）被
    上訴人在第一審之訴駁回。被上訴人則答辯聲明：上訴駁回
    。
四、本件經兩造整理並簡化爭點，其結果如下（見本院卷第150─
    151頁，另依上訴人之請求增列爭執事項）：
【不爭執事項】
（一）坐落臺中市○○區○○段00000地號土地（系爭土地）原為上
      訴人之胞妹何秀霞所有，與同段966地號土地相鄰。
（二）系爭建物為上訴人之祖輩所興建，後由上訴人單獨繼承（
      註：上訴人對此事實嗣後追復爭執），未辦保存登記，現
      由上訴人管領使用中。
（三）系爭建物有占用系爭土地之情事，占用範圍如附圖標示A
      （磚石鐵皮建物）、面積4平方公尺；標示B（紅磚鐵皮圍
      牆）、面積1平方公尺。
（四）被上訴人與其堂哥洪世真於95年2月20日共同向何秀霞購
      買臺中市○○區○○段00000000000地號土地及系爭土地（應
      有部分各二分之一），雙方簽訂系爭買賣契約，當時被上
      訴人係由其父親洪茂霖代理簽約（原審卷第160頁）。
（五）系爭買賣契約第12條第8項載明「壽平段971-6地號目前有
      第三者之平房建築物，雙方約定於壽平段966地號內，緊
      鄰971-6地號邊緣之舊有平房建築物拆除後參天內，賣方
      應負責將971-6地號之舊有（現有）平房建物全部拆除並
      清除之，以空地狀態點交買方使用，倘賣方未依約即時拆
      除時，同意由買方逕行代其執行拆除及清除地上建物之工
      程，而倘因建築物之拆除，任何第三者阻礙或有任何異議
      、糾紛發生，一切責任均由賣方自行負責，與買方無關。
      （966地號緊鄰971-6地號邊緣之舊有平房建築物未經拆除
      前，買方不得請求拆除971-6地號上之現有平房建物，亦
      不得將971-6地號土地轉讓予他人）」（原審卷第159頁）
      。
（六）被上訴人於95年3月31日向何秀霞付清系爭買賣契約之尾
      款（原審卷第156頁）。
（七）被上訴人於97年9月8日向洪世真購買系爭土地之應有部分
      二分之一，兩人並於97年9月17日辦理移轉登記，被上訴
      人因此成為系爭土地之單獨所有人（原審卷第85頁）。
【爭執事項】
（一）上訴人對於系爭建物有無拆除之單獨處分權？　　　
（二）被上訴人與何秀霞間之系爭買賣契約第12條第8項約定，
      上訴人得否援用作為系爭建物占用系爭土地之正當權源？
（三）本件有無民法第838條之1之適用？有無民法第425條之1之
      適用或類推適用？
（四）被上訴人訴請上訴人拆屋還地，是否違反誠信原則而構成
      權利濫用？
五、得心證之理由
（一）上訴人對於系爭建物有拆除之單獨處分權：
   1、按當事人主張之事實，經他造於準備書狀內或言詞辯論時
      或在受命法官、受託法官前自認者，無庸舉證；自認之撤
      銷，除別有規定外，以自認人能證明與事實不符或經他造
      同意者，始得為之，民事訴訟法第279條第1、3項定有明
      文。
   2、查系爭建物固屬未辦保存登記之建物（見不爭執事項（二
      ）），然未辦保存登記建物之所有權並非不得作為繼承之
      標的，且各繼承人間亦非不得就該建物之所有權為協議分
      割。本件上訴人於原審109年5月28日言詞辯論時已自認系
      爭建物為其單獨繼承（見原審卷第100頁），此項事實復
      經本院於110年11月18日行準備程序時列為不爭執事項，
      並由上訴人簽名確認（見本院卷第150─151頁）。上訴人
      嗣後雖追復爭執，辯稱：系爭建物係上訴人之父親何阿哉
      於56年間所興建，並原始取得所有權，其後何阿哉於89年
      2月9日死亡時，繼承人包含上訴人在內共有7名，故系爭
      建物應由何阿哉之全體繼承人公同共有，上訴人並無單獨
      拆除之權限，爰依民事訴訟法第279條第3項規定撤銷關於
      單獨繼承系爭建物之自認云云，並舉出何阿哉之全戶謄本
      為證（見本院卷第175─181頁）。
　 3、然查，被上訴人已當庭表明不同意上訴人撤銷自認（見本
      院卷第226頁），而上開何阿哉之全戶謄本亦無法證明其
      全體繼承人未就系爭建物協議分割由上訴人單獨取得。另
      何秀霞雖以證人身分到庭證稱：系爭建物為其娘家之建物
      等語（見本院卷第83頁），然何秀霞並未陳明何阿哉之全
      體繼承人未就系爭建物協議分割由上訴人單獨取得。觀諸
      上訴人自原審至本院110年11月18日準備程序終結為止，
      均不爭執系爭建物為其單獨繼承，遲至委任律師為訴訟代
      理人後，始追復爭執系爭建物之繼承關係，則上訴人所辯
      之情詞，實難採信。
　 4、基上，上訴人主張依民事訴訟法第279條第3項規定撤銷關
      於單獨繼承系爭建物之自認，於法不合。準此，上訴人既
      於何阿哉死亡時，單獨繼承系爭建物之所有權，上訴人自
      有拆除系爭建物之單獨處分權。
（二）被上訴人與何秀霞間之系爭買賣契約第12條第8項約定，
      上訴人不得援用作為系爭建物占用系爭土地之正當權源：
   1、按當事人間訂定之債權契約，原則上僅於當事人間發生拘
      束力，一般稱此為債之相對性或契約相對性。然該契約相
      對性原則，有下列兩種例外：①債權物權化：此指在符合
      一定要件下，契約以外之第三人必須受到債權契約所拘束
      ，而承受某種負擔，例如民法第425條之買賣不破租賃即
      為適例。②第三人利益契約：此指在符合一定要件下，契
      約以外之第三人得享有債權契約所約定之權利，民法第26
      9條對此設有明文規定。依最高法院之說明，所謂第三人
      利益契約，必須當事人以契約約定因契約所生之債權由第
      三人享有，第三人基於此項債權，方得向債務人直接請求
      給付。換言之，必須第三人取得一種債權，同時必須訂約
      人與債務人均有將此項債權交由第三人享有之合意始可，
      若無此種合意，第三人即無從取得此種債權，亦無向債務
      人直接請求給付之權利（最高法院89年度台上字第1788號
      判決要旨參照）。而當事人間有無使第三人對於債務人取
      得直接請求給付之意思，應就交易習慣及契約具體情況，
      探究當事人之真意（最高法院109年度台上字第2190號判
      決要旨參照）。
   2、查系爭買賣契約乃被上訴人、洪世真與何秀霞於95年2月2
      0日所簽訂，兩造並無爭執（見不爭執事項（四））。買
      賣契約性質上既屬債權契約，則依契約相對性原則，系爭
      買賣契約原則上僅於被上訴人、洪世真、何秀霞間有拘束
      力，其效力並不及於上訴人。上訴人雖辯稱，系爭買賣契
      約屬民法第269條所稱之第三人利益契約，被上訴人依系
      爭買賣契約第12條第8項之約定，負有不得請求上訴人拆
      除系爭建物之消極不作為義務，故上訴人得援用上開第12
      條第8項之約定，直接請求被上訴人履行該不作為義務，
      並此以作為系爭建物合法占用系爭土地之正當權源云云。
   3、惟查，系爭買賣契約第12條第8項僅約定：「壽平段971-6
      地號目前有第三者之平房建築物，雙方約定於壽平段966
      地號內，緊鄰971-6地號邊緣之舊有平房建築物拆除後參
      天內，賣方應負責將971-6地號之舊有（現有）平房建物
      全部拆除並清除之，以空地狀態點交買方使用，倘賣方未
      依約即時拆除時，同意由買方逕行代其執行拆除及清除地
      上建物之工程，而倘因建築物之拆除，任何第三者阻礙或
      有任何異議、糾紛發生，一切責任均由賣方自行負責，與
      買方無關。（966地號緊鄰971-6地號邊緣之舊有平房建築
      物未經拆除前，買方不得請求拆除971-6地號上之現有平
      房建物，亦不得將971-6地號土地轉讓予他人）」（見不
      爭執事項（五））。由此可知，該條後段僅約定在966地
      號土地內、緊鄰系爭土地邊緣之舊有平房建築物經拆除以
      前，被上訴人不得請求拆除系爭土地上之系爭建物，但就
      上訴人是否對被上訴人有何直接請求權，隻字未提。是上
      訴人辯稱系爭買賣契約屬第三人利益契約云云，當無可採
      。
   4、上訴人另辯稱，當初土地原本僅有分割前971地號土地，
      該筆土地嗣因何秀霞與被上訴人間之買賣而分割成6筆，
      系爭土地即為其中一筆；之所以為如此分割，係因買賣雙
      方明知系爭土地所在位置上仍有系爭建物，故協議將系爭
      土地單獨分割出來，否則從土地利用、經濟效益之觀點而
      言，實無必要單獨分割出面積僅6平方公尺之土地云云。
      然查，系爭土地之分割方式及分割後之面積，與系爭買賣
      契約是否為第三人利益契約並無關聯，故系爭土地分割後
      面積僅6平方公尺之事實，尚難執為有利於上訴人認定之
      憑據。
   5、再查，被上訴人前於109年間，以上訴人搭建系爭建物為
      由，對上訴人提出刑事竊占告訴，經臺中地檢之檢察官以
      109年度偵字第8556號為不起訴處分，復經上級檢察署駁
      回再議確定等情，有上開刑事案件之不起訴處分書、駁回
      再議處分書各1紙在卷可參（見原審卷第141─151頁）。上
      訴人遂執此辯稱，刑事案件與民事事件之認定須相互一致
      云云。惟查，上開刑事案件中，檢察官為不起訴處分之法
      律依據為刑事訴訟法第252條第2款規定，主要理由乃追訴
      權時效業已完成，與民事法律關係全然無關，是上訴人所
      辯已嫌無據。此外，刑法上之竊占罪與民法上之物上請求
      權，在實體上之構成要件及法律效果各自獨立，在訴訟上
      之舉證責任及證明門檻亦不相同。因此上訴人不構成刑法
      竊占罪之事實，於本件拆屋還地民事事件中難為有利於上
      訴人之認定。
   6、基上，系爭買賣契約並非民法第269條所稱之第三人利益
      契約，故依債之相對性、契約相對性原則，上訴人不得援
      用系爭買賣契約第12條第8項之約定，作為系爭建物占用
      系爭土地之正當權源。　　　
（三）本件並無民法第838條之1之適用，亦無民法第425條之1之
      適用或類推適用：
   1、分割前971地號土地於94年3月23日發生之所有權移轉，並
      無民法第838條之1或同法第425條之1之適用：
　　⑴上訴人陳稱，分割前971地號土地乃上訴人於82年間所購買
      ，原為上訴人所有，嗣遭查封拍賣，並於94年3月23日由
      何秀霞拍定取得乙節，有分割前971地號土地之土地異動
      索引查詢結果附卷可佐（見本院卷第183─184頁），此部
      分事實堪以認定。上訴人遂據此辯稱，何阿哉於89年2月9
      日死亡後，分割前971地號土地、系爭建物同屬上訴人所
      有，是分割前971地號土地嗣於94年3月23日經何秀霞拍定
      取得時，應有民法第838條之1、第425條之1之適用，故被
      上訴人從何秀霞受讓系爭土地時，亦應受該法定地上權、
      推定租賃關係所拘束，不得請求上訴人拆屋還地云云。
　　⑵惟按土地及其土地上之建築物，同屬於一人所有，因強制
      執行之拍賣，其土地與建築物之拍定人各異時，視為已有
      地上權之設定，其地租、期間及範圍由當事人協議定之；
      不能協議者，得請求法院以判決定之。其僅以土地或建築
      物為拍賣時，亦同。前項地上權，因建築物之滅失而消滅
      ，民法第838條之1固有明定。然該條規定係於99年2月3日
      公布、同年8月3日施行，且民法物權編施行法第1條就該
      次修正明文採取不溯及既往原則。準此，本件何秀霞於94
      年3月23日拍定取得分割前971地號土地時，民法第838條
      之1尚未增訂施行，當無適用之餘地。
    ⑶次按土地及其土地上之房屋同屬一人所有，而僅將土地或
      僅將房屋所有權讓與他人，或將土地及房屋同時或先後讓
      與相異之人時，土地受讓人或房屋受讓人與讓與人間或房
      屋受讓人與土地受讓人間，推定在房屋得使用期限內，有
      租賃關係。其期限不受第449條第1項規定之限制。前項情
      形，其租金數額當事人不能協議時，得請求法院定之，民
      法第425條之1定有明文。基於以下兩點理由，本院認為分
      割前971地號土地於94年3月23日由何秀霞拍定取得時，亦
      無民法第425條之1之適用：①該條所謂「所有權讓與」，
      解釋上限於合意讓與之情形，而不包含法院拍賣移轉所有
      權之情形，否則立法者嗣後當無增訂民法第838條之1之必
      要。據此，本件分割前971地號土地於94年3月23日發生之
      所有權轉係出於法院拍賣，自無該條之適用。②該條係謂
      「推定」有租賃關係，而非「視為」有租賃關係，因此法
      院於個案中仍得斟酌全案事證，為租賃關係不存在之認定
      。本件倘若真如上訴人所言，何秀霞於94年3月23日拍定
      取得分割前971地號土地所有權時，上訴人與何秀霞間有
      租賃關係，則上訴人當應舉出其有支付何秀霞租金之事實
      ，然上訴人迄未提出。且如上訴人與何秀霞間真有租賃關
      係，則何秀霞嗣於95年2月20日將系爭土地應有部分出售
      予被上訴人時，理應於系爭買賣契約第12條第8項中揭露
      此事，並敘明依民法第425條之規定，被上訴人受該租賃
      契約所拘束，然系爭買賣契約第12條第8項卻非為如是之
      記載，反而更於前段約明：「壽平段966地號內，緊鄰971
      -6地號邊緣之舊有平房建築物拆除後參天內，賣方應負責
      將971-6地號之舊有（現有）平房建物全部拆除並清除之
      ，以空地狀態點交買方使用」。凡此，均足見分割前971
      地號土地於94年3月23日由何秀霞拍定取得時，其與上訴
      人間並無租賃關係存在。
　　⑷基上，上訴人辯稱分割前971地號土地於94年3月23日由何
      秀霞拍定取得所有權時，應有民法第838條之1、第425條
      之1之適用云云，核無可採。　　　
   2、系爭土地於95年3月28日發生之所有權移轉，並無民法第4
      25條之1之類推適用：　　
　　⑴查何秀霞於95年2月20日將系爭土地出售予被上訴人及洪世
      真後，渠等係於95年3月28日辦理所有權移轉登記，有系
      爭土地之異動索引查詢結果在卷可考（見本院卷第187頁
      ），此部分事實應無疑義。本件上訴人乃據此辯稱，何秀
      霞於95年2月20日將系爭土地應有部分出售予被上訴人時
      ，系爭土地、系爭建物雖非同屬一人所有，與民法第425
      條之1所示之情形未盡相同，然依法理應可類推適用民法
      第425條之1，推定於系爭建物得使用之期限內，兩造之間
      就系爭土地有租賃關係存在，故被上訴人不得請求上訴人
      拆屋還地云云。
　　⑵惟按法學方法論上，所謂類推適用，係指按諸立法者之立
      法計畫，法律上存有應規定而未規定之漏洞，故基於平等
      原則起見，依法理比附援引相類似之規定以資適用，以填
      補該法律漏洞而言。本院基於以下兩點理由，認為民法第
      425條之1不能類推適用於房、地所有人原本相異之情形：
      ①民法第425條之1所示推定租賃關係，之所以規定房屋與
      土地「同屬一人所有」之要件，無非係因當房屋與土地同
      屬一人所有時，房、地之間不可能存有任何使用權之法律
      關係（例如使用借貸契約、租賃契約或地上權），因此當
      該單一所有人以交易行為導致房、地之所有權歸屬分離時
      ，法律上自有必要創設出使用權之法律關係，以避免有經
      濟價值之房屋無端遭到拆除。此觀民法第876條、第838條
      之1之法定地上權，亦均以土地、建物同屬一人所有為適
      用要件，即可明瞭。②惟當房屋與土地所有人原本各自相
      異時，倘若渠等之間本有使用權之法律關係，當交易行為
      發生時，該使用權之法律關係在一定條件下仍得拘束房屋
      或土地之受讓人（例如民法第425條、第426條之1）；反
      之，倘若渠等之間本無使用權之法律關係，則房屋所有人
      本屬無權占用土地而負有拆屋義務，故當交易行為發生時
      ，法律上並無必要僅因該次交易之發生，而賦予房屋所有
      人或受讓人更加優厚之保障，額外創設出新的使用權法律
      關係。
　　⑶基上，立法者於民法第425條之1所揭示之立法意旨已相當
      明確，該條規定並無任何法律漏洞可言。本件何秀霞於95
      年3月28日將系爭土地應有部分讓與被上訴人時，系爭土
      地、系爭建物非同屬一人所有，自無民法第425條之1之適
      用或類推適用。上訴人辯稱該次讓與行為應類推適用民法
      第425條之1，推定兩造之間就系爭土地有租賃關係云云，
      容有誤會。
（四）被上訴人訴請上訴人拆屋還地，尚無違反誠信原則，自不
      構成權利濫用：
   1、按權利之行使，不得違反公共利益，或以損害他人為主要
      目的。行使權利，履行義務，應依誠實及信用方法，民法
      第148條定有明文。依法律經濟分析學者之分類，民法對
      於產權之保護模式可分為財產規則及補償規則兩種：①所
      謂財產規則（Property Rule），係指產權所有人得依法
      請求排除相對人對於產權之干涉，除非相對人能透過自願
      交易之途徑與產權所有人達成使用協議。民法第767條所
      定之物上請求權，本質上即為財產規則之具體展現。②所
      謂補償規則（Liability Rule），則指在產權所有人與相
      對人未能達成自願交易之情形下，法律在雙方之間強制創
      設法律關係，迫使產權所有人必須容忍相對人對於產權之
      干涉，但相對人亦須向產權所有人支付一定之對價作為補
      償。例如民法第876條、第838條之1所定之法定地上權、
      同法第425條之1所定之推定租賃關係，均為補償規則之適
      例。學者並指出，物權法上係以財產規則為原則、補償規
      則為例外（參看張永健，法律經濟分析─方法論與物權法
      應用，110年1月版，第169頁）。
   2、本件上訴人固辯稱，被上訴人於95年2月20日向何秀霞購
      買系爭土地應有部分時，已明知系爭土地上仍有系爭建物
      ，猶仍同意買受，並於系爭買賣契約第12條第8項中向何
      秀霞承諾不拆除系爭建物，足認被上訴人行使物上請求權
      ，請求上訴人拆屋還地，違反誠信原則及公共利益，構成
      權利濫用云云。惟查，被上訴人所行使者，為基於所有人
      地位所生之物上請求權，而物上請求權屬財產規則之具體
      展現。茲財產規則既為物權法上預設之原則，除非個案中
      有極端違反誠信原則或公共利益之重大情事，否則此項物
      上請求權之行使，法院不能任意評價為權利濫用，以免架
      空民法對於產權所預設之保護模式。
   3、查系爭買賣契約第12條第8項係約定：「壽平段971-6地號
      目前有第三者之平房建築物，雙方約定於壽平段966地號
      內，緊鄰971-6地號邊緣之舊有平房建築物拆除後參天內
      ，賣方應負責將971-6地號之舊有（現有）平房建物全部
      拆除並清除之，以空地狀態點交買方使用，倘賣方未依約
      即時拆除時，同意由買方逕行代其執行拆除及清除地上建
      物之工程，而倘因建築物之拆除，任何第三者阻礙或有任
      何異議、糾紛發生，一切責任均由賣方自行負責，與買方
      無關。（966地號緊鄰971-6地號邊緣之舊有平房建築物未
      經拆除前，買方不得請求拆除971-6地號上之現有平房建
      物，亦不得將971-6地號土地轉讓予他人）」（見不爭執
      事項（五））。由此可見，依前段之約定，何秀霞本有義
      務先將966地號土地內、緊鄰系爭土地邊緣之舊有平房建
      築物拆除，再於拆除後3日內將系爭土地上之系爭建物全
      部拆除並清除，以空地狀態點交被上訴人及洪世真使用。
      至於後段之約定，亦僅約明前者經拆除以前，被上訴人不
      得請求拆除後者，被上訴人並未承諾在任何條件下，均不
      請求拆除系爭建物。綜合斟酌上開契約條款之敘述、當事
      人之真意、土地買賣之交易慣例、相對人之合理信賴等因
      素，可知系爭買賣契約對於系爭建物所預設之安排，係以
      拆除為原則，而非保留。就此，何秀霞雖證稱：伊不認同
      系爭買賣契約第12條第8項前段之約定，伊遂要求增列後
      段之約定，始同意簽訂系爭買賣契約云云（見本院卷第84
      ─86頁），然何秀霞最終既然同意簽訂系爭買賣契約，可
      知系爭買賣契約第12條第8項前段、後段約定均有拘束力
      ，而非僅有利於何秀霞、上訴人之後段約定始有拘束力。
   4、準此，當何秀霞拒絕履行系爭買賣契約第12條第8項前段
      約定之拆除義務時，被上訴人逕行依法訴請上訴人拆除系
      爭建物，實質上並無牴觸系爭買賣契約第12條第8項之真
      正意旨，自無違反誠信原則可言。再者，被上訴人簽訂系
      爭買賣契約後，雖於95年3月31日向何秀霞付清系爭買賣
      契約之價金尾款（見不爭執事項（六）），然此舉僅係履
      行買受人之契約義務，並無免除何秀霞依系爭買賣契約第
      12條第8項前段所負拆除義務之意。此外，被上訴人雖自
      簽訂系爭買賣契約迄今，均未向何秀霞訴請履行系爭買賣
      契約第12條第8項前段之約定，然該條前段約定之建物乃
      坐落在966地號土地上，與被上訴人之土地無關，故被上
      訴人逕向上訴人訴請拆除系爭土地上之系爭建物，並無不
      當。
   5、基上，被上訴人訴請上訴人拆屋還地，乃正當權利行使，
      尚無違反誠信原則，自不構成權利濫用。
六、綜上所述，被上訴人依民法第767條第1項前段、中段之規定
    ，請求上訴人將坐落系爭土地上，如附圖所示A部分（面積4
    平方公尺）、B部分（面積1平方公尺）之地上物拆除，並將
    前開土地返還被上訴人，為有理由，應予准許。原判決因而
    准許被上訴人之全部請求，核無違誤。上訴意旨指摘原判決
    不當，求予廢棄改判，為無理由，應予駁回。
七、本件事證已臻明確，兩造其餘主張及舉證，核與判決結果無
    影響，爰不逐一論斷，附此敘明。
八、據上論結，本件上訴為無理由，依民事訴訟法第436之1條第
    3項、第449條第1項、第78條，判決如主文。
中　　華　　民　　國　　111 　年　　2 　　月　　11　　日
                  民事第五庭  審判長法  官  陳文爵
                                    法  官  施懷閔
                                    法　官  陳盈睿
以上正本係照原本作成。
不得上訴。
中　　華　　民　　國　　111 　年　　2 　　月　　11　　日
                                    書記官  張卉庭